【裁判字號】    97,易,484
【裁判日期】    980408
【裁判案由】    侵占
【裁判全文】
臺灣新竹地方法院刑事判決               97年度易字第484號
公  訴  人  臺灣新竹地方法院檢察署檢察官
被      告  乙○○  47歲民.
                    入出境許可.
選任辯護人  葉智幄律師
上列被告因侵占案件，經檢察官提起公訴（97年度偵字第3799號
），本院依簡式審判程序判決如下：
    主  文
乙○○意圖為自己不法之所有，而侵占自己持有他人之物，處有
期徒刑拾月，減為有期徒刑伍月，如易科罰金以銀元佰元即新
臺幣玖佰元折算壹日。緩刑貳年。
    事  實
一、乙○○係大陸籍女子，於民國91年6 月21日與臺灣人民朱萬
    鶴結婚，於91年9 月17日以團聚依親名義來台後，在桃園縣
    為甲○○從事打掃住處之工作。乙○○於94年8 月5 日在其
    位於桃園縣龜山鄉○○路300 號租屋處內，向甲○○表示其
    親戚陳鳳珠所有門牌號碼臺中市○○路325 號10樓之1 房屋
    欲以新臺幣（下同）100 萬元出售，如以其名義購買，可以
    低價買進，並可代為仲介處理。甲○○乃於94年8 月8 日將
    100 萬元匯至乙○○在八德更寮郵局所開設帳戶，委託乙○
    ○以100 萬元向陳鳳珠購買前開房地。乙○○於甲○○匯款
    後次日即94年8 月9 日，前往位於新竹市○○街64號莊定財
    地政士事務所，代理甲○○與陳鳳珠之夫謝炳同就前開房地
    簽訂買賣契約，並當場交付由甲○○該日另行交付乙○○充
    作買賣訂金之10萬元，及甲○○再匯款10萬元與陳鳳珠，以
    為買賣訂金之交付。詎乙○○明知甲○○匯至其郵局帳戶款
    項係其代甲○○所保管，應轉交予陳鳳珠之買賣價款，竟基
    於為自己不法所有之意圖，並未如期於買賣契約書約定之同
    年8 月15日、9 月13日支付陳鳳珠買賣價款50萬元、30萬元
    ，將該100 萬元占為己有後挪作他用。嗣因乙○○未如期支
    付陳鳳珠買賣價款，經承辦代書向甲○○催繳剩餘買賣款項
    ，始查知上情。
二、案經甲○○訴由臺灣桃園地方法院檢察署陳請臺灣高等法院
    檢察署移轉臺灣新竹地方法院檢察署檢察官偵查起訴。
    理  由
壹、程序部分：
    本件被告乙○○所犯侵占罪，係非死刑、無期徒刑、最輕本
    刑為3 年以上有期徒刑之罪，被告於本院準備程序進行中，
    就被訴事實為有罪之陳述，經本院合議庭認合於刑事訴訟法
    第273 條之1 第1 項之規定，裁定進行簡式審判程序，合先
    敘明。
貳、實體部分：
一、訊據被告乙○○對於前揭犯罪事實，於本院準備程序、審理
    中均自白認罪，並據告訴人甲○○於偵查中指述：被告於94
    年8 月5 日在龜山鄉○○路300 號被告租屋處向伊表示她有
    親戚房子要出售，並告知將錢交給她，由她出面購買，伊就
    匯100 萬元到被告郵局帳戶，於簽約時，被告又向伊表示她
    沒有時間提領，伊又拿10萬元給被告去付訂金，被告事後會
    領10萬元還給伊，後來代書催繳剩餘價款，才知道被告沒有
    將錢交給對方等語（見臺灣桃園地方法院檢察署95年度他字
    第1477號偵查卷宗【下稱桃檢偵查卷】第3-4 ，見臺灣新竹
    地方法院檢察署96年度他字第10號偵查卷宗【下稱竹檢偵查
    卷】第14、38、69-71 頁）；證人陳鳳珠於偵查中證述：伊
    先生謝炳同幾年前說要賣台中市○○路325 號10樓之1 房屋
    ，伊同意賣，之後都是伊先生出面接洽，伊先生有拿到價金
    ，房屋有過戶給對方，伊先生告訴伊係由被告牽線買賣，並
    由被告告訴伊先生買主是甲○○等語（見竹檢偵查卷第12頁
    ）；證人謝炳同則證述以：之前前幾年爬山認識乙○○買台
    中市○○路325 號10樓之1 房屋時有辦理貸款，之後因經濟
    因素沒有辦法繼續繳納貸款，後來爬山途中告訴山友伊有房
    子要便宜出售，後來經過2 、3 年，被告打電話給我，說他
    朋友要買房子，希望伊可以把房子賣給他朋友甲○○，被告
    表示甲○○為老人家且工作忙碌。買賣雙方都是委託莊定財
    代書處理本件買賣事宜，在代書事務所簽約時，是由被告代
    理甲○○出面簽約，當時莊定財代書有請乙○○打電話確定
    甲○○之意願，講完電話後被告就代理簽約，之後甲○○都
    是用電匯金額到新竹市文雅郵局，後來到了繳付尾款的時候
    ，伊才在莊定財代書事務所看到甲○○親自拿錢給事務所的
    小姐，再轉交給我，所以這筆買賣有成立，伊有過戶給甲○
    ○等語（見竹檢偵查卷第13頁），復有大陸地區人民進入臺
    灣地區旅行證申請書、保證書（見桃檢偵查卷第25、26頁）
    、臺灣郵政股份有限公司桃園郵局96年3 月15日桃營字第
    09601002 58 號函附之被告帳戶之交易明細表一份、買賣契
    約書（見竹檢偵查卷第25-29 頁、第52-64 頁）附卷可稽。
    是認被告上開自白內容應與事實相符，其侵占犯行，堪予認
    定。
二、論罪科刑：
  (一)按被告行為後，刑法部分條文業於94年1月7日修正，94年2
    月2日經總統令公布，並自95年7月1日起施行。修正後刑法
    第2 條第1 項規定：「行為後法律有變更者，適用行為時之
    法律。但行為後之法律有利於行為人者，適用最有利於行為
    人之法律。」，此條規定與刑法第1 條罪刑法定主義契合，
    係規範行為後法律變更所生新舊法律比較適用之準據，是刑
    法第2 條本身雖經修正，尚無比較新舊法之問題，應一律適
    用裁判時之現行刑法第2 條以決定適用之刑罰法律。又比較
    時應就罪刑有關之共犯、未遂犯、想像競合犯、牽連犯、連
    續犯、結合犯，以及累犯加重、自首減輕暨其他法定加減（
    如身分加減）與加減例等一切規定，綜其全部罪刑之結果而
    為比較（最高法院95年度第8 次刑事庭會議決議參照）。查
    被告為上開犯行後，刑法部分條文規定於95年7 月1 日修正
    施行，茲就比較情形分述如下：
  1.刑法第335 條第1 項之侵占罪，法定刑得併科銀元1,000 元
    以下罰金，依修正後刑法施行法增訂第1 條之1 規定：「中
    華民國94年1 月7 日刑法修正施行後，刑法分則編所定罰金
    之貨幣單位為新臺幣。94年1 月7 日刑法修正時，刑法分則
    編未修正之條文定有罰金者，自94年1 月7 日刑法修正施行
    後，就其所定數額提高為30倍。但72年6 月26日至94年1 月
    7 日新增或修正之條文，就其所定數額提高為3 倍」及刑法
    第33條第5 款修正為：「主刑之種類如下：五、罰金：新臺
    幣1,000 元以上，以百元計算之」等規定觀之，依修正後之
    法律，刑法第335 條第1 項之侵占罪所得科處之罰金刑最高
    為新臺幣30,000元、最低為新臺幣1,000 元，然依被告行為
    時之刑罰法律，即修正前刑法第33條第5 款規定之罰金最低
    額（銀元）1 元計算，前開罰金刑，最高為銀元10,000元（
    按修正前罰金罰緩提高標準條例第1 條之規定提高10倍），
    最低額為銀元1 元，若換算為新臺幣，最高額雖與新法同為
    新臺幣30,000元，然最低額僅為新臺幣3 元。因此，比較上
    述修正前、後之刑罰法律，自以修正前即被告行為時關於科
    處罰金刑之法律較有利於被告。
  2.刑法第41條有關易科罰金規定，業於94年2 月2 日修正公布
    ，自95年7 月1 日起施行。刑法第41條有關易科罰金之規定
    ，行為時即修正前刑法第41條第1 項前段規定：「犯最重本
    刑為5 年以下有期徒刑以下之刑之罪，而受6 個月以下有期
    徒刑或拘役之宣告，因身體、教育、職業、家庭之關係或其
    他正當事由，執行顯有困難者，得以1 元以上3 元以下折算
    1 日，易科罰金」，而被告行為時之易科罰金折算標準，依
    修正前罰金罰鍰提高標準條例第2 條前段（現已刪除）規定
    ，就其原定數額提高為100 倍折算1 日，則被告行為時之易
    科罰金折算標準，應以銀元300 元折算1日 ，經折算為新臺
    幣後，應係以新臺幣900 元折算為1 日。裁判時即修正後刑
    法第41條第1 項前段則規定：「犯最重本刑為5 年以下有期
    徒刑以下之刑之罪，而受6 個月以下有期徒刑或拘役之宣告
    者，得以新臺幣1 千元、2 千元或3 千元折算1 日，易科罰
    金」，比較修正前、後之易科罰金折算標準，以行為時即修
    正前之規定，較有利於被告。
  3.綜上所述，參酌前揭最高法院刑事庭會議決議意旨，本院綜
    合本件全部罪刑比較之結果，認以舊刑法較有利於被告，故
    本案應一體適用舊刑法。
  (二)核被告乙○○所為，係犯刑法第335條第1項侵占罪。
  (三)爰審酌被告前未曾因故意犯罪受有期徒刑以上刑之宣告，素
    行尚可，此有臺灣高等法院被告前案紀錄表在卷足憑，且其
    犯罪後坦承犯行，並與告訴人達成和解，獲得告訴人之原諒
    等一切情狀，量處如主文所示之刑。
  (四)又被告所犯上開犯行，時間係在96年4 月24日之前，合於中
    華民國96年罪犯減刑條例所定之減刑條件，爰依該條例第2
    條第1 項第3 款、第7 條、第9 條之規定，減其宣告刑2 分
    之1 ，並諭知易科罰金之折算標準。
  (五)按被告行為後，刑法有關緩刑之規定雖亦經修正，惟緩刑之
    規定，並非關於行為可罰性之法律規範，而係屬刑之宣告規
    範，應無修正後刑法第2 條第1 項之適用，故犯罪在新法施
    行前，於新刑法施行後裁判，關於緩刑之宣告，自應適用修
    正後新刑法第74條之規定（最高法院95年第8 次刑事庭會議
    決議參照）。被告前未曾因故意犯罪受有期徒刑以上刑之宣
    告已據前述，其因一時失慮，致觸刑章，經此偵審程序，應
    知所警惕而無再犯之虞，本院認所受宣告之刑，以暫不執行
    為適當，爰併予宣告緩刑2 年，以啟自新。
據上論斷，應依刑事訴訟法第273 條之1 第1 項、第299 條第1
項前段，刑法第2 條第1 項前段、第335 條第1 項、第74條第1
項第1 款，修正前刑法第41條第1 項前段，罰金罰鍰提高標準條
例第1 條前段，修正前罰金罰鍰提高標準條例第2 條，現行法規
所定貨幣單位折算新臺幣條例第2 條，中華民國96年罪犯減刑條
例第2 條第1 項第3 款、第7 條、第9 條，判決如主文。
本案經檢察官洪裕翔到庭執行職務。
中    華    民    國    98    年    4     月    8     日
                        刑事第四庭    法  官    邱玉汝
以上正本證明與原本無異。
如不服本判決應於收受判決後10日內向本院提出上訴書狀，並應
敘述具體理由。其未敘述上訴理由者，應於上訴期間屆滿後20日
內向本院補提理由書(均須按他造當事人之人數附繕本)「切勿逕
送上級法院」。
中    華    民    國    98    年    4     月    8     日
                                      書記官    陳怡芳
附錄本案論罪科刑法條全文：
刑法第335條：
意圖為自己或第三人不法之所有，而侵占自己持有他人之物者，
處五年以下有期徒刑、拘役或科或併科一千元以下罰金。
前項之未遂犯罰之。


司法院資訊處製作；財團法人民間司法改革基金會備份。
